【裁判字號】    98,易,619
【裁判日期】    990329
【裁判案由】    偽造文書
【裁判全文】
臺灣屏東地方法院刑事判決               98年度易字第619號
公  訴  人  臺灣屏東地方法院檢察署檢察官
被      告  甲○○
            丙○○
上二人共同
選任辯護人  林維毅律師
上列被告因偽造文書案件，經檢察官提起公訴（97年度偵字第68
87號），本院判決如下：
    主  文
甲○○犯使公務員登載不實罪，處拘役伍拾日，如易科罰金，以
新臺幣壹仟元折算壹日。
甲○○其餘被訴部分無罪。
丙○○無罪。
    事  實
一、甲○○明知登記在其名下之屏東市○街段○○段521 地號土
    地所有權狀及該土地上屏東市○○路120 號建物所有權狀均
    因出租而由其父李錦郎保管中，並未遺失，甲○○竟基於使
    公務員登載不實之犯意，於民國96年10月22日，以上開房地
    所有權狀遺失為由，向屏東縣屏東地政事務所申請補發上開
    房地所有權狀，致使不知情之該管公務員，將此不實事項登
    載於其職務上所掌之土地登記申請書上，足生損害於李錦郎
    及地政機關對於管理土地及建物登記之正確性。
二、案經甲○○之兄乙○○訴由臺灣屏東地方法院檢察署檢察官
    偵查起訴。
    理  由
壹、程序方面
    按傳聞法則之重要理論依據，在於傳聞證據未經當事人之反
    對詰問予以核實，乃予排斥，惟若當事人已放棄對原供述人
    之反對詰問權，於法院審判時表明同意該等傳聞證據可作為
    證據，基於證據資料愈豐富，愈有助於真實發現之理念，並
    貫徹刑事訴訟法修法加重當事人進行主義之精神，確認當事
    人對於證據能力有處分權之制度，傳聞證據經當事人同意作
    為證據，法院認為適當者，亦得為證據。另當事人於調查證
    據時，對於傳聞證據表示「沒有意見」、「對於證據調查無
    意見」，而未於言詞辯論終結前聲明異議，應視為已有將該
    等傳聞證據採為證據之同意，此刑事訴訟法第159 條之5 定
    有明文。本件檢察官、被告及辯護人於本院審理時對於本判
    決引用之如屬審判外書面陳述之證據能力均無意見，同意作
    為本案之證據（本院卷第26、99頁），依刑事訴訟法第159
    條之5 之規定，檢察官、被告及辯護人已同意上開證據有證
    據能力，本院斟酌該等證據並非非法取得，亦無證明力明顯
    過低之情形，是該等證據，均得採為證據。
貳、實體方面
甲、有罪部分
一、訊據被告甲○○固坦承有於96年10月22日至屏東地政事務所
    向該管公務員以上開房地所有權狀遺失為由申請補發權狀之
    事實，惟矢口否認有何使公務員登載不實之犯行，辯稱：當
    時因為我爸爸李錦郎生病，沒有行為能力，我有去問我爸爸
    權狀放何處，我為了保護自己才去地政事務所辦權狀遺失補
    發云云。經查：
  (一)被告甲○○明知上開房地所有權狀在其父李錦郎保管之中，
    仍向地政機關申報遺失並申請補發權狀一節，業據證人乙○○於偵訊及本院審理證稱：我從93年起照顧我父親李錦郎到
    他97年4 月30日去世，被告甲○○照顧我媽媽，一人照顧一
    個，系爭房地所有權狀一直由父親保管，沒有遺失，租金也
    是父親在收，母親生前沒有保管過系爭所有權狀，我確定所
    有權狀都在父親這裡，96年10月間被告甲○○沒有透過我或
    別人向父親要權狀，被告甲○○去地政申請補發權狀時我不
    知道，地政有寄通知給父親，但我沒有打開，因為不是我的
    信，也沒有給父親看，因為他在氣切了，之後我就把信處理
    掉等語明確（偵卷第41、54頁，本院卷第101 至102 頁），
    並有書狀補發申請書、切結書等資料附卷可稽（偵卷第16至
    23頁）。查證人乙○○與被告雖有不睦，然此係針對系爭房
    地所有權歸屬有所爭執，與系爭房地所有權狀由何人持有無
    涉，衡情當無設詞誣陷之理，其證言自堪採信。
  (二)被告甲○○於91年4 月23日曾簽署借用證向其父李錦郎借用
    系爭房地所有權狀向銀行貸款一節，業據其自承在卷（偵卷
    第41頁），核與證人乙○○證述情節相符（偵卷第54頁），
    並有借用證1 紙在卷可按（偵卷第4 頁），足見被告甲○○
    使用系爭房地所有權狀須簽署借用證為憑始能向父親李錦郎
    借得，益徵系爭房地所有權狀係長期由李錦郎慎重保管，否
    則豈有系爭房地登記權利人須簽署書面始能借得權狀之理。
    又被告甲○○雖另提出李錦郎加註「已償還借用人完」字句
    之借用證1 紙表示上開權狀已交還被告甲○○保管（偵卷第
    45頁），然查，該份加註字句之借用證經送法務部調查局鑑
    定結果認為前開加註字句係影印而成，並非筆寫字跡，有該
    局97年12月22日調科貳字第09700524850 號鑑定書附卷可參
    ，顯見被告甲○○辯稱字句由李錦郎親筆加註一節，非屬事
    實，無可採信，難認上開權狀已交還被告甲○○。
  (三)況被告甲○○於偵訊自承：系爭房地所有權狀一直都在我父
    親那邊，因為我是連帶保證人幫媽媽還500 多萬，我媽媽有
    表示權狀要還我，但是又被我爸爸搶回去。我以遺失為由申
    請補發上開房地權狀，是因為我父親有帕金森氏症，我怕他
    遺失，我3 年沒回家，父親年事已高，又被別人虛設行號，
    才申請遺失補發等語（偵卷第41頁）；再於本院供稱：我有
    去問我爸爸權狀放在何處，因為我爸爸生病，沒有行為能力
    ，我為了保護自己才去辦理遺失補發等語（本院卷第24頁）
    ；復於本院審理供稱：會申報權狀遺失是因為父親不把權狀
    還我，我也不知道他把權狀放在何處，房子被他人虛設行號
    ，父親在加護病房意識不清，所以我就去申請補發等詞明確
    （本院卷第98頁），上開多次供述均未提及系爭權狀如何遺
    失，反而多次供稱因李錦郎生病其無法取得權狀，足徵被告
    甲○○確實知悉系爭房地權狀當時由父親李錦郎保管，被告
    甲○○以遺失為由申請補發，並非知悉權狀遺失，而係因其
    與父親交惡，在無法取得父親手中權狀擔心權狀遭他人利用
    之情況下，為求取得補發權狀，乃至地政機關為不實之切結
    ，使公務員登載不實。
  (四)此外，復有土地及建物登記謄本、借用證、李錦郎診斷證明
    書、土地登記申請書、切結書等資料附卷可稽，顯見被告甲○○確實於知悉系爭房地權狀由其父李錦郎保管之情況下，
    仍向地政機關為不實之申報，使公務員因此登載不實，足生
    損害於李錦郎及地政機關管理之正確性，是本件事證明確，
    被告甲○○犯行洵堪認定。
二、核被告甲○○所為，係犯刑法第214 條之使公務員登載不實
    罪。原起訴書事實欄第6 行贅載「丙○○」，應係僅起訴被
    告甲○○謊報遺失權狀一節，業據蒞庭檢察官說明無誤（本
    院卷第146 頁），併此敘明。爰審酌被告甲○○並無前科，
    係因上開房地所有權之歸屬問題與其父李錦郎及其兄乙○○
    爭執不下，為求確保自己權益，明知上開權狀由其父保管，
    竟任意申報遺失，使李錦郎有受訴追之危險，並使該管公務
    員登載不實，所生損害之程度，犯後否認犯行之態度，惟犯
    罪情節尚非嚴重，及其犯罪之動機、目的、手段等一切情狀
    ，量處如主文所示之刑，並依其職業、資力、地位等節諭知
    易科罰金之折算標準。
乙、無罪部分：
一、公訴意旨略以：被告甲○○及丙○○並無買賣上開房地之事
    實，另基於偽造文書之犯意聯絡，於97年3 月3 日，以買賣
    為原因，向屏東縣屏東地政事務所辦理上開房地之所有權移
    轉登記予丙○○，致使不知情之該管公務員，將此不實事項
    登載於其職務上所掌之土地及建物登記簿謄本上，足生損害
    於李錦郎、李錦郎之繼承人及地政機關對於管理土地及建物
    登記之正確性，因認被告甲○○、丙○○另涉犯刑法第214
    條之使公務員登載不實罪嫌。
二、按犯罪事實應依證據認定之，無證據不得認定犯罪事實；又
    不能證明被告犯罪者，應諭知無罪之判決，刑事訴訟法第15
    4 條第2 項、第301 條第1 項分別定有明文。次按，認定犯
    罪事實所憑之證據，雖不以直接證據為限，間接證據亦包括
    在內，然而無論直接證據或間接證據，其為訴訟上之證明，
    須於通常一般人均不致有所懷疑，而得確信其為真實之程度
    者，始得據為有罪之認定，倘其證明尚未達到此一程度，而
    有合理之懷疑存在時，即難遽採為不利被告之認定（最高法
    院76年台上字第4986號判例意旨參照）。又依刑事訴訟法第
    161 條第1 項規定，檢察官就被告犯罪事實，應負舉證責任
    ，並指出證明之方法。因此，檢察官對於起訴之犯罪事實，
    應負提出證據及說服之實質舉證責任。倘其所提出之證據，
    不足為被告有罪之積極證明，或其指出證明之方法，無從說
    服法院以形成被告有罪之心證，基於無罪推定之原則，自應
    為被告無罪判決之諭知（最高法院92年台上字第128 號判例
    意旨參照）。再者，告訴人之告訴係以使被告受刑事訴追為
    目的，是其陳述是否與事實相符，仍應調查其他證據以資審
    認（最高法院52年台上字第1300號、76年度台上字第4986號
    判例意旨參照）。
三、公訴人認被告甲○○、丙○○涉犯共同使公務員登載不實犯
    行，無非以告訴人乙○○之指述、系爭房地登記謄本、土地
    登記申請書、所有權買賣移轉契約書等資料為其主要依據。
    訊據被告2 人固坦承有於上開時地買賣系爭房地及移轉登記
    一事，惟堅決否認有何使公務員登載不實之犯行，被告甲○○辯稱：我太太丙○○有花錢跟我買，我跟她說建物及土地
    800 萬元賣她，她拿系爭房地去銀行貸款，陸續有拿現金及
    匯款給我，總共給我800 萬元，我們確實有買賣房地等語；
    被告丙○○辯稱：我確實以800 萬元向甲○○買，我先向大
    眾銀行貸款500 萬元匯給他，另外300 萬元是等該房地辦理
    抵押貸款出來之後再給甲○○，這些錢甲○○都拿走了，民
    族路120 號目前出租，租金27,000元，租金我就拿來繳納房
    貸，我確實是用錢跟甲○○買的，沒有使公務員登載不實等
    語。經查：
  (一)被告丙○○確實於97年3 月18日轉帳500 萬元至被告甲○○
    帳戶一節，業據本院函詢大眾商業銀行屏東分行無誤，此有
    大眾商業銀行屏東分行函文暨帳戶明細1 份附卷可稽（本院
    卷第115 至118 頁）。又系爭房地於97年3 月26日設定抵押
    權660 萬元予陽信商業銀行，且系爭房地出租收益由被告丙○○收取一節，有系爭房地土地及建物登記謄本及本院97年
    度屏簡移調字第37號調解筆錄在卷可按，顯見被告2 人就上
    開房地確有資金往來，該房地之收益亦改由被告丙○○收取
    ，其等前開供述，確實有據，應可採信。
  (二)證人乙○○雖指稱系爭房地為其父李錦郎所有，僅係借名登
    記在被告甲○○名下，被告甲○○明知此節仍與被告丙○○
    辦理買賣登記，即屬不實云云，然查，被告甲○○、丙○○
    均辯稱：系爭房地是父親李錦郎買的，因為父親作股票輸錢
    一直向我們拿錢，我們就借錢拿錢給他，我們住民生路的房
    子也要繳租金給父親當作繳民族路的錢，92年還完負債父親
    就說系爭房地要給我們等語明確（偵卷第41至42、55至57頁
    ），核與證人乙○○於本院證述：被告甲○○有幫父親還錢
    及繳利息，但金額及明細我不知道等語大致相符（本院卷第
    100 頁），顯見被告甲○○確實有幫李錦郎還債及繳納房貸
    無誤，是被告甲○○倘因此認定自己已給付系爭房地價金，
    系爭房地所有權歸屬於己，並非不可想像。
  (三)又被告甲○○於94年4 月9 日出具授權書授權其父李錦郎出
    租系爭房地，此有切結書1 份附卷可稽（屏簡卷第6 頁），
    顯見李錦郎出租系爭房地須被告甲○○出具授權書，足徵被
    告甲○○當時就系爭房地之收益已有處分權，如因此認定系
    爭房地歸屬於己，亦合常情。況被告甲○○持有系爭房地96
    、97年地價稅繳款書，此有地價稅繳款書影本在卷可憑（屏
    簡卷第171 至172 頁），被告甲○○顯係居於所有權人地位
    而繳納稅捐。而系爭房地於買入當時之76年間李錦郎原本設
    定180 萬元之抵押權，惟於78年9 月7 日已以清償為由予以
    塗銷，另系爭房地買入當時被告甲○○向彰化商業銀行設定
    420 萬元之抵押權，亦業於85年4 月20日以清償為由予以塗
    銷一節，有系爭土地登記簿影本在卷可參（屏簡卷第155 至
    169 頁），益徵被告甲○○認為其多年來給付高額款項予父
    親李錦郎，故已取得系爭房地所有權一情，非無所憑。
  (四)綜上，被告甲○○客觀上為系爭房地登記名義人，主觀上因
    其多年來給付父親李錦郎大筆款項而認系爭房地所有權歸屬
    於己，於此情形下以800 萬元出售系爭房地予被告丙○○，
    業如前述，難認此一買賣即屬不實，亦難僅以證人乙○○供
    稱系爭房地由父親李錦郎出資買入即遽認嗣後所有權均無變
    動之可能。系爭房地所有權歸屬為何，未經法院予以確認；
    證人乙○○亦迄未對系爭房地所有權之歸屬提起訴訟，足徵
    系爭房地尚難認定為李錦郎所有，縱使嗣後系爭房地經確認
    為李錦郎所有，然被告甲○○確實給付李錦郎大筆金錢，李
    錦郎出租系爭房地亦須被告甲○○授權，業如前述，被告甲○○主觀上誤認系爭房地為其所有，當合常情，尚難就此所
    有權歸屬之誤認而論被告甲○○明知系爭房地非其所有，並
    以此認定其與被告丙○○間之買賣即屬虛偽不實，其等有使
    公務員登載不實之犯意聯絡。
四、綜上所述，公訴人所舉前開證據，實不足以證明被告甲○○
    、丙○○就系爭房地之買賣係屬虛偽，並為使公務員登載不
    實之移轉登記。本件尚難僅因告訴人乙○○之指訴，遽認被
    告2 人間就系爭房地之買賣移轉登記有使公務員登載不實之
    偽造文書犯行，此外，復查無其他積極證據足資認定被告2
    人確有公訴人所指前開犯行，自不能以推測或擬制之方法，
    作為裁判之基礎，揆諸前開條文及判例意旨，依法應為被告
    甲○○、丙○○無罪之諭知。
據上論斷，應依刑事訴訟法第299 條第1 項前段、第301 條第1
項，刑法第214 條、第41條第1 項前段，刑法施行法第1 條之1
，判決如主文。
本案經檢察官李秀玲到庭執行職務。
中    華    民    國    99    年    3     月    29    日
                  刑事第二庭    法  官  翁世容
以上正本證明與原本無異。
如不服本判決應於收受判決後10日內向本院提出上訴書狀，並
應敘述具體理由；其未敘述上訴理由者，應於上訴期間屆滿後
20日內向本院補提理由書（均須按他造當事人之人數附繕本）
「切勿逕送上級法院」。
中    華    民    國    99    年    3     月    29    日
                                書記官  張孝妃
附錄法條
中華民國刑法第214條
明知為不實之事項，而使公務員登載於職務上所掌之公文書，足
以生損害於公眾或他人者，處3 年以下有期徒刑、拘役或5 百元
以下罰金。

司法院資訊處製作；財團法人民間司法改革基金會備份。
